【裁判字號】    97,保險上,2
【裁判日期】    970805
【裁判案由】    給付保險金
【裁判全文】
臺灣高等法院民事判決                 97年度保險上字第2號
上  訴  人  丁○○
                        樓
訴訟代理人  余鑑昌律師
被上訴人    國泰人壽保險股份有限公司
法定代理人  丙○○
訴訟代理人  乙○○
            甲○○
上列當事人間請求給付保險金事件，上訴人對於中華民國96年12
月28日臺灣臺北地方法院96年度保險字第122號第一審判決提起
上訴，並減縮聲明，本院於97年7月22日言詞辯論終結，判決如
下：
    主  文
上訴駁回。
第二審訴訟費用除減縮部分外，由上訴人負擔。
    事實及理由
壹、程序方面：
    本件被上訴人之法定代理人原為「黃調貴」，嗣變更為「丙
    ○○」，有公司基本資料可考（見本院卷第79頁），經核並
    無不合，應予准許。
貳、實體方面：
一、上訴人主張：訴外人鄭吉雄於民國93年4月27日向被上訴人
    投保「國泰創世紀變額萬能壽險（丙型）」，約定保險金額
    為新臺幣（下同）240萬元，並指定伊為保險受益人；嗣竟
    遭不詳人士於93年8月20日在解約金給付申請書上偽簽「鄭
    吉雄」之簽名而辦理解約，又鄭吉雄於93年9月13日因交通
    事故身亡等情，爰依保險契約法律關係，求為命被上訴人給
    付上訴人240萬元及自93年9月13日起至清償日止，按年息百
    分之五計算利息之判決（原審為上訴人敗訴之判決，上訴人
    聲明不服，提起上訴，並減縮請求被上訴人給付240萬元及
    自起訴狀繕本送達之翌日起算之利息--見本院卷第18頁之筆
    錄）。並上訴聲明：(一)原判決關於駁回上訴人下開第二項部
    分廢棄。(二)上開廢棄部分，被上訴人應給付上訴人240萬元
    及自起訴狀繕本送達之翌日起，至清償日止，按年息百分之
    5計算之利息。(三)願供擔保，請准宣告假執行。
二、被上訴人則以：系爭保險金額為30萬元，並非上訴人主張之
    240萬元；又鄭吉雄已於93年8月20日向被上訴人申請解約，
    經被上訴人以禁止背書轉讓支票，給付解約金579元予鄭吉
    雄簽收，系爭保險契約業已終止；且鄭吉雄於93年9月13日
    因交通事故死亡，上訴人竟遲至96年8月20日始提起本件訴
    訟，其請求權顯已經過2年不行使而消滅等語，資為抗辯。
    並答辯聲明：(一)上訴駁回。(二)如受不利判決，願以國泰世華
    商業銀行一年期無記名可轉讓定期存單供擔保，請准宣告免
    為假執行。
三、兩造不爭執事項：
    鄭吉雄於93年4月27日向被上訴人投保國泰創世紀變額萬能
    壽險（丙型），並指定上訴人為受益人。嗣鄭吉雄於93年9
    月13日因交通事故身亡之事實，為兩造所不爭執（見本院卷
    第64、65頁之筆錄、第33、34、40頁之書面），且有相驗屍
    體證明書、國泰創世紀變額萬能壽險（丙型）要保書可證（
    見原審卷第10頁、第13頁至第16頁），固堪信為真實。
四、本件經依民事訴訟法第463條準用同法第270條之1第1項第3
    款規定，整理爭點並協議簡化爭點後，兩造同意就本院97年
    6月9日準備程序中，兩造協議簡化之爭點為辯論範圍（見本
    院卷第65頁之筆錄）。茲僅就兩造之爭執點及本院判斷，分
    述如下：
    (一)關於系爭保險契約之保險金額應為30萬元？抑或240萬元
      ？經查：
      1.按「保險契約，由保險人於同意要保人聲請後簽訂。」
        保險法第44條第1項定有明文。查，訴外人鄭吉雄以自
        己為要保人兼被保險人，於93年4月27日向被上訴人公
        司投保國泰創世紀變額萬能壽險（丙型），依要保書所
        載，投保金額為30萬元（見原審卷第13頁至第16頁之要
        保書）；經被上訴人公司於同年5月3日同意承保（保險
        單號碼0000000000），有要保書、業務員招攬訪問報告
        書暨自行生調表、人壽保險投保人須知、投保人須知暨
        保費繳付相關規定可考（見原審卷第54頁至第64頁），
        足見鄭吉雄所投保系爭保險契約之保險金額應為30萬元
        。
      2.又依系爭保險契約要保書影本觀之（見原審卷第14、55
        頁之要保書），保險金額欄記載為「30萬元」。雖上訴
        人另提出之保險單影本（見原審卷第18頁至第33頁之保
        險單），惟其上僅記載保險金額為240萬元（見原審卷
        第20頁），其餘保單基本資料（含該保險單第1頁被保
        險人、要保人、保險始期、保單號碼，第3頁祝壽金受
        益人及身故受益人等欄位--見原審卷第18、20頁）均無
        任何記載，該保險單影本內容是否與正本相符，已有疑
        議。該保險單影本或為業務員招攬保險介紹之保險項目
        。再者，該保險單影本所記載之繳費方式、每次保險費
        及所列投資標的（見原審卷第20、21頁），均與要保書
        影本（見原審卷第54頁至第64頁）之記載內容不同，上
        訴人無法舉證證明鄭吉雄投保之金額為240萬元。
    (二)鄭吉雄有無於93年8月20日向被上訴人辦理解約？經查：
      1.鄭吉雄於93年8月20日就系爭保險契約，向被上訴人公
        司申請解約（見原審卷第65頁之申請書），經被上訴人
        公司以禁止背書轉讓支票給付解約金579元予鄭吉雄，
        並由其簽收（見原審卷第66頁之支票、第67頁鄭吉雄於
        受款人欄簽收），足見系爭保險契約已解約。
      2.雖上訴人主張系爭保險契約遭不詳人士於93年8月20日
        在解約金給付申請書上偽簽「鄭吉雄」之簽名而辦理解
        約云云。按被上訴人為一大型之悠久保險公司，處理保
        戶契約必有一定程序。系爭契約既經當事人申請解約，
        且已領取解約金，此屬已解約之常態，上訴人主張系爭
        保險契約係遭人在解約金給付申請書上偽簽「鄭吉雄」
        之簽名而辦理解約，則須就此變態事實負舉證責任，惟
        上訴人始終不能就偽簽「鄭吉雄」簽名部分舉證以實其
        說。是上訴人上開主張，自不足採。
    (三)準此，鄭吉雄投保之系爭保險契約原金額為30萬元，而非
      240萬元，該系爭保險契約已解除，被上訴人並以禁止背
      書轉讓支票給付解約金579元予鄭吉雄，鄭吉雄已簽收，
      足見系爭保險契約已不存在。是上訴人依保險契約法律關
      係，請求被上訴人給付，自屬無據。系爭保險契約縱仍存
      在而可請求，然退而言之，被保險人鄭吉雄於93年9月13
      日因交通事故死亡，按「由保險契約所生之權利，自得為
      請求之日起，經過二年不行使而消滅。」為保險法第65條
      定有明文。另依系爭保險契約條款第32條（見原審卷第30
      頁之契約條文），亦有相同約定。而上訴人遲至96年8月
      20日始提起本件訴訟（見原審卷第4頁之起訴狀），顯逾
      保險法第65條第1項所定之2年消滅時效期間，被上訴人併
      為時效抗辯，自得拒絕給付。
五、綜上所述，系爭保額30萬元保險契約已解除，保額240萬元
    之契約不能證明真正，上訴人依保險契約法律關係，請求被
    上訴人給付240萬元及自起訴狀繕本送達之翌日起，至清償
    日止，按年息百分之5計算之利息部分，非屬正當，不應准
    許。從而原審究此部分所為上訴人敗訴之判決，並無不合，
    上訴論旨指摘原判決不當，求予廢棄改判，為無理由，應駁
    回其上訴。
六、兩造其餘之攻擊或防禦方法及所用之證據，經斟酌後，認為
    均不足以影響判決之結果，爰不逐一論列。
七、據上論結，本件上訴為無理由，依民事訴訟法第449條第1項
    、第78條，判決如主文。
中    華    民    國    97    年    8     月    5     日
                  民事第七庭
                      審判長法  官  鄭三源
                            法  官  邱  琦
                            法  官  王聖惠
正本係照原本作成。
上訴人如不服本判決，應於收受送達後20日內向本院提出上訴書
狀，其未表明上訴理由者，應於提出上訴後20日內向本院補提理
由書狀（均須按他造當事人之人數附繕本）上訴時應提出委任律
師或具有律師資格之人之委任狀；委任有律師資格者，另應附具
律師資格證書及釋明委任人與受任人有民事訴訟法第466條之1第
1項但書或第2項（詳附註）所定關係之釋明文書影本。
中    華    民    國    97    年    8     月    6     日
                            書記官  陳樂觀
附註：
民事訴訟法第466條之1（第1項、第2項）：
對於第二審判決上訴，上訴人應委任律師為訴訟代理人。但上訴
人或其他法定代理人具有律師資格者，不在此限。
上訴人之配偶、三親等內之血親、二親等內之姻親，或上訴人為
法人、中央或地方機關時，其所屬專任人員具有律師資格並經法
院認為適當者，亦得為第三審訴訟代理人。


司法院資訊處製作；財團法人民間司法改革基金會備份。
